臺灣板橋地方法院民事裁定　　　　　　　100年度抗字第133號
抗　告　人　新裕資產管理股份有限公司
法定代理人　加藤匠
上列抗告人因與相對人林源興間拍賣抵押物事件，對於中華民國
100 年7 月13日本院100 年度司拍字第279 號裁定提起抗告，本
院裁定如下：
    主  文
抗告駁回。
抗告程序費用由抗告人負擔。
    理  由
一、抗告意旨略以：緣第三人即被繼承人林仙福於民國88年死亡
    時，繼承人即相對人繼承林仙福所負之保證債務，並另於94
    年間提供其所有門牌號碼新北市○○區○○路225 巷33號之
    房地設定第二順位抵押權與原債權人臺東區中小企業銀行（
    下稱臺東企銀）。而該抵押權設定之行為，係獨立於原繼承
    法律關係外所為之另一合法意思表示，屬物權擔保行為，其
    效力及法律關係與原繼承之法律關係有別，自應獨立於繼承
    法律關係進行判斷。且上開抵押權之設定，係相對人於臺東
    企銀94年間聲請假扣押強制執行之際，與臺東企銀達成協議
    ，同意提供其所有上開房地設定第二順位抵押權新台幣（下
    同）500 萬元予臺東企銀，以撤回上開假扣押強制執行程序
    ，及擔保清償林仙福所積欠之保證債務，並以林仙福所簽立
    之借據及約定書作為抵押設定之原因，是相對人所負債務顯
    係承擔林仙福所負之保證債務，而非繼承之法律關係，依民
    法第300 條之規定，應已生債務承擔之效力。此外，相對人
    於林仙福死亡時並未為拋棄或限定繼承之聲請，依民法第11
    48條之規定，概括繼承被繼承人財產上一切權利與義務，故
    相對人理當繼受林仙福之保證債務而立於債務人之地位。又
    依上所述，原債權人臺東企銀之所以同意相對人以其所有之
    房地設定第二順位抵押權，並簽訂抵押權設定契約書，亦係
    因相對人承擔林仙福所負之保證債務，而以債務人之地位提
    供其所有之不動產設定抵押權以擔保原借款人之借款。從而
    ，相對人所負債務既係基於林仙福所負擔之保證責任而來，
    是相對人與債權人間即有承擔債務而應負保證責任之法律關
    係存在，原裁定援用最高法院86年度台上字第3114號裁判認
    無基本法律關係存在之見解，並不適用在本案情形。另相對
    人既承擔林仙福所負保證債務並同意提供名下不動產設定擔
    保，債權人對相對人自有債權之請求權存在，原裁定認無債
    權存在之見解，亦屬違誤等語。
二、按最高限額抵押權係對於債權人一定範圍內之不特定債權，
    預定一最高限額，由債務人或第三人提供抵押物予以擔保之
    特殊抵押權。故最高限額抵押權所擔保債權必須為一定範圍
    內所發生之債權。準此以觀，最高限額抵押權不僅有其特定
    性，且最高限額抵押權係從屬於此一定範圍內之法律關係，
    最高限額抵押權所擔保者，即係此項法律關係所不斷發生之
    債權。該一定範圍之法律關係即為最高限額抵押權之基礎關
    係。至概括最高限額抵押權，因債權人與債務人間無基本契
    約（一定之法律關係）為擔保債權發生之基礎關係，尚難認
    屬有效。最高法院86年度年度台上字第3114號判決意旨參照
    。經查，觀諸抗告人於本院聲請拍賣抵押物時提出之其他約
    定事項影本，相對人於94年10月間以其所有坐落新北市○○
    區○○段902 地號土地權利範圍1/5 ，及其地上建物即門牌
    號碼新北市○○區○○路225 巷33號（下稱系爭房地），設
    定最高限額500 萬元之第二順位抵押權登記予原債權人臺東
    企銀時，僅簽名於其他約定事項上，並未於該約定事項第一
    項即抵押物之擔保範圍項下勾選（見原審卷第13頁），揆諸
    上開說明，足認相對人設定予原債權人臺東企銀之第二順位
    最高限額抵押權，為未約定擔保債權範圍之概括限額抵押權
    ，該最高限額抵押權之設定顯屬無效。
三、退萬步言，縱令相對人設定予原債權人臺東企銀之第二順位
    最高限額抵押權為有效，惟按最高限額抵押權所擔保之原債
    權於擔保債權之範圍變更或因其他事由，致原債權不繼續發
    生者，確定之；修正之民法第881 條之1 至第881 條之17之
    規定，除第881 條之1 第2 項、第881 條之4 第2 項、第88
    1 條之7 之規定外，於民法物權編修正施行前設定之最高限
    額抵押權，亦適用之。第881 條之12第1 項第2 款、民法物
    權編施行法第17條分別定有明文。又最高限額抵押權確定後
    ，即成為普通抵押權，其從屬性因而回復，其所擔保之債權
    即為確定時存在且於不逾最高限額之擔保範圍內為特定債權
    。此項特定債權之讓與關於擔保該特定債權之抵押權應從屬
    於特定債權一併隨同移轉，與普通抵押權並無不同。最高法
    院91年度台上字第641 號判決意旨參照。
四、經查，被繼承人即第三人林仙福前於87年10月12日擔任第三
    人溫彩勤向原債權人臺東企銀借款1,500 萬元之連帶保證人
    ，嗣林仙福於88年11月2 日死亡，而溫彩勤自89年5 月間即
    未依約還款，原債權人臺東企銀乃於89年間向林仙福聲請核
    發支付命令，並已確定在案。而臺東企銀乃持以聲請臺灣臺
    東地方院以94年度執字第4122號強制執行事件，對於被繼承
    人林仙福之遺產實施強制執行，並已拍定分配完畢，不足額
    部分並已核發債權憑證。嗣相對人於94年10月間以其所有之
    系爭房地，設定最高限額500 萬元之第二順位抵押權登記予
    原債權人臺東企銀，並與臺東企銀約定，於相對人設定上開
    抵押權後，臺東企銀應撤回對系爭房地之強制執行，而臺東
    企銀於96年9 月7 日將上開抵押權轉讓予抗告人等情，有借
    據、本院98年度重訴字第159 號民事判決、他項權利證明書
    、土地建築改良物抵押權設定契約、臺東區中小企業銀行總
    行簽呈、臺東區中小企業銀行94年10月26日（94）東企銀逾
    催字第10517 號函、債權讓與證明書等件影本可稽。抗告人
    雖主張相對人於原債權人臺東企銀聲請假扣押系爭房地之際
    ，與臺東企銀達成協議，同意提供系爭房地設定第二順位抵
    押權予臺東企銀，以撤回上開假扣押強制執行程序，及擔保
    清償林仙福所積欠之保證債務，並以林仙福所簽立之借據及
    約定書作為抵押設定之原因，顯係承擔林仙福所負之保證債
    務，而非繼承之法律關係等語。惟查：
  (一)按民法第739 條規定，保證係指當事人約定，一方於他方之
    債務人不履行債務時，由其代負履行責任之契約。又所謂連
    帶保證債務，僅不過保證人喪失民法第745 條之先訴抗辯權
    而已，仍不失為保證債務之一種。查相對人之被繼承人林仙
    福於88年11月2 日死亡，債務人溫彩勤自89年5 月間即未依
    約還款，已如前述，依97年01月02日修正前民法第1148條本
    文規定，林仙福之繼承人自88年11月2 日起，承受被繼承人
    林仙福財產上之一切權利、義務，亦即本件保證債務於繼承
    開始時由林仙福之繼承人繼承之。又相對人為林仙福之繼承
    人之一（見原審卷第32頁，繼承系統表），則相對人與其他
    繼承人係基於法律之規定，而於88年11月2 日起繼承本件保
    證債務，成為本件保證債務之債務人，與民法第300 條規定
    由第三人與債權人訂立「契約」承擔債務人之債務者不同，
    抗告人顯有誤解。況依抗告人提出之臺東區中小企業銀行總
    行簽呈影本所示，其上經辦欄中說明二記載：「林源興（即
    相對人）、林清標、林春鶯係本案保人林仙福之繼承人，本
    行前曾對不動產進行假扣押執行，本次執行亦對該標的聲請
    拍賣。」；說明三記載：「今林源興前來本行，表示願意將
    其不動產提供與本行設定第二順位抵押權新台幣500 萬元整
    ，希本行撤回本次不動產之拍賣案（含林清標、林春鶯不動
    產部分），但林清標、林春鶯不動產假扣押執行、其他債務
    人扣薪、扣存款、扣股票部份仍不撤回。」（見本院卷第10
    頁）等語，亦足認相對人提供系爭房地設定第二順位最高限
    額抵押權予原債權人臺東企銀，僅係擔保其所繼承之保證債
    務，並避免系爭房地遭強制執行，更無所謂相對人承擔其他
    繼承人所繼承之保證債務之情事。是抗告人主張相對人係依
    民法300 條之規定，承擔保證債務人之債務云云，非有理由
    。
  (二)次查，相對人於88年11月2 日繼承林仙福之保證債務，已如
    前述，又於94年10月31日將系爭房地設定第二順位最高限額
    抵押權予臺東企銀以擔保其所繼承之保證債務（見原審卷第
    11頁，土地建築改良物抵押權設定契約影本），而本件最高
    限額抵押權雖設定於民法物權編修正施行（96年3 月28日）
    前，然依上開規定，亦應適用修正後之規定。又本件最高限
    額抵押權係相對人用以擔保其於設定前所繼承之保證債務，
    顯於設定擔保之時即已確定所擔保債權之範圍，應屬普通抵
    押權。嗣臺東企銀將該保證債權讓與抗告人，該抵押權亦因
    從屬性之恢復，隨同移轉予抗告人，擔保抗告人對相對人繼
    承而來之保證債權。原審不察，遽稱本件抵押權為最高限額
    抵押權，而以最高限額抵押權不擔保相對人繼承之保證債務
    為由，駁回抗告人拍賣抵押物之聲請，容有未洽。
  (三)再按繼承人對於繼承開始後，始發生代負履行責任之保證契
    約債務，以因繼承所得之遺產為限，負清償責任。且繼承在
    民法繼承編中華民國97年1 月4 日前開始，繼承人對於繼承
    開始後，始發生代負履行責任之保證契約債務，由其繼續履
    行債務顯失公平者，得以所得遺產為限，負清償責任，民法
    第1148條第2 項、民法繼承編施行法第1 條之2 第1 項分別
    定有明文。查被繼承人林仙福於88年11月2 日即已死亡，相
    對人係於97年1 月4 日前即88年11月2 日，已依民法繼承編
    之規定而開始繼承，又本件保證債務之主債務人溫彩勤向原
    債權人臺東企銀之借款債務，係於89年5 月15日始開始發生
    滯納情形，亦即相對人之被繼承人林仙福之保證債務，係於
    繼承開始後之89年5 月15日始發生代負履行責任之情形，故
    本件即屬繼承開始後，始發生代負履行責任之保證契約債務
    ，自有修正後民法第1148條第2 項、民法繼承編施行法第1
    條之2 第1 項規定之適用。次查，林仙福之遺產業經臺灣臺
    東地方法院94年度執字第4122號強制執行事件拍定，並已分
    配完畢在案乙節，有本院98年度重訴字第159 號民事判決影
    本可稽，可證相對人並未因繼承而取得任何利益，再參以子
    女對於父母所為之保證行為，並無同意與否之權利，且衡諸
    民法繼承編及其施行法之修正意旨，本即意欲保護繼承人，
    避免因繼承保證契約債務，以致影響其財產權及生存權。從
    而，本院認本件保證債務倘仍需令被繼承人林仙福之子即相
    對人繼續負擔，衡情確實係有顯失公平之情存在，相對人自
    得以所得遺產為限，負清償責任，故抗告人不得據上開第二
    順位最高限額抵押權，聲請拍賣相對人之系爭房地。是抗告
    人提起本件抗告，請求廢棄原裁定，不能謂有理由，應予駁
    回。
五、據上論結，本件抗告為無理由，依非訟事件法第46條、第21
    條第2 項，民事訴訟法第495 條之1 第1 項、第449 條第1
    項、第78條，裁定如主文。
中    華    民    國    100   年    10    月     7    日
                  民事第一庭    法  官  陳翠琪
以上正本係照原本作成
如不服本裁定，僅得於收受本裁定正本送達後10日內，以適用法
規顯有錯誤為理由，向本院提出再抗告狀（須附繕本一份及繳納
再抗告裁判費新台幣1,000 元），經本院許可後紿可再抗告
中    華    民    國    100   年    10    月    11    日
                                書記官  簡曉君